【裁判字號】    95,上易,1373
【裁判日期】    950809
【裁判案由】    瀆職
【裁判全文】
臺灣高等法院刑事判決                95年度上易字第1373號
上  訴  人  臺灣板橋地方法院檢察署檢察官
被      告  乙○○
上列上訴人因被告瀆職案件，不服臺灣板橋地方法院94年度易字
第1728號，中華民國95年3月31日第一審判決（起訴案號：臺灣
板橋地方法院檢察署94年度偵字第19147號），提起上訴，本院
判決如下：
    主  文
上訴駁回。
    事  實
一、公訴意旨略以：被告乙○○自民國九十年五月三十一日至九
    十四年一月四日止，擔任臺北縣政府警察局海山分局江翠派
    出所（下稱江翠派出所）員警，嗣於九十四年一月五日起，
    調職臺北縣政府警察局中和分局安平派出所，為依法令從事
    於公務之人員。其明知對於查詢車籍資料之內容應予保密，
    因受姓名年籍不詳之人請託，竟利用職務之便，於九十四年
    一月十二日凌晨四時四十分、四時四十二分、四時四十六分
    ，在江翠派出所，利用其所有之密碼「ＡＢ９ＮＤＯ」進入
    警用查詢系統，查詢車號ＤＱ─０七九五號（車主：丁○○
    ）、Ｃ六─八一三五號（車主：甲○○）、Ｋ八─一三０一
    號自小客車（車主：丙○○）之車籍資料，並將查得結果告
    知該姓名年籍不詳之人，致使尋車業者陳孟和知悉上開三輛
    自小客車車主之年籍資料，而分別向甲○○、丁○○、丙○○等人表示知悉其等所有自小客車之所在，進而分別要求給
    付新臺幣（下同）一萬元至一萬八千元不等之尋車費，嗣經
    報紙披露可能有員警涉及不法情事，經循線查證，始悉上情
    。因認被告涉犯刑法第一百三十二條第一項洩漏國防以外應
    秘密之消息罪嫌。
二、按犯罪事實應依證據認定之，無證據不得認定犯罪事實；又
    不能證明被告犯罪者，應諭知無罪之判決，刑事訴訟法第一
    百五十四條第二項、第三百零一條第一項分別定有明文。再
    按認定不利於被告之事實，須依積極證據，苟積極證據不足
    為不利於被告事實之認定時，即應為有利於被告之認定，更
    不必有何有利之證據；而事實審法院對於證據之取捨，依法
    雖有自由判斷之權，然積極證據不足證明犯罪事實時，被告
    之抗辯或反證縱屬虛偽，仍不能以此資為積極證據應予採信
    之理由；此所稱認定犯罪事實所憑之證據，固不以直接證據
    為限，間接證據亦應包含在內，惟採用間接證據時，必其所
    成立之證據，在直接關係上，雖僅足以證明他項事實，而由
    此他項事實，本於推理之作用足以證明待證事實者，方為合
    法，若憑空之推想，並非間接證據，最高法院著有三十年上
    字第八一六號、三十年上字第四八二號及三十二年上字第六
    十七號判例可資參酌。復按刑事訴訟法第一百六十一條第一
    項規定：檢察官就被告犯罪事實，應負舉證責任，並指出證
    明之方法。因此，檢察官對於起訴之犯罪事實，應負提出證
    據及說服之實質舉證責任。倘其所提出之證據，不足為被告
    有罪之積極證明，或其指出證明之方法，無從說服法院以形
    成被告有罪之心證，基於無罪推定之原則，自應為被告無罪
    判決之諭知，最高法院亦著有九十二年度台上字第一二八號
    判例可供參考。
三、本件檢察官認被告涉有洩漏國防以外應秘密之文書罪嫌，無
    非以被告之供述、證人甲○○、丁○○、丙○○、陳孟和、
    李廷州、廖靖華之證述，以及卷附之委託書、內政部警政署
    94年3月25日警署資字第0940035847號函暨所附公路監理電
    子閘門日誌檔案查詢結果暨使用紀錄表、臺北縣政府警察局
    九十四年四月二十七日北縣警資字第０九四００五五三二五
    號函暨所附密碼配發紀錄表，為其主要論據。
四、訊據被告固坦承於江翠派出所任職，並於調職後曾返回江翠
    派出所收拾個人物件，及其電腦警用查詢系統之密碼為「Ａ
    Ｂ９ＮＤＯ」等事實，然堅決否認有何洩漏國防以外應秘密
    之文書犯行，並辯稱：我於九十四年一月五日調職後，因跟
    前任所長不合，所以利用深夜，返回江翠派出所收拾東西，
    由於我執行勤務時，曾經抄錄過一些車號，迨回派出所後，
    再行查詢，看能否取得績效，這三輛自小客車之車號可能是
    我之前所抄錄，該次返回江翠派出所整理資料時才找到，就
    順便查詢，但我未將這些車籍資料給別人而收取費用等語置
    辯。
五、經查：
    (一)被害人甲○○所有之車號Ｃ六─八一三五號自小客車，於
      九十三年十月二十八日上午七時許，在臺北市○○○路與
      羅斯福路口附近之停車格失竊，嗣於同日上午八時許發現
      後報警處理，而臺北縣警察局海山分局（下稱海山分局）
      交通分隊員警林恆於同日九時許，在臺北縣板橋市○○○
      路一一九號前發現該車紅線違規停車，車內設備並已遭竊
      ，即將該車拖吊至臺北縣板橋市○○路○段之元和拖吊場
      ，卻未及時通知車主領回，至九十四年一月二十六日，陳
      孟和尋獲該車後，與被害人甲○○聯繫表示知悉該車之所
      在，雙方簽訂委託書，由陳孟和於九十四年一月二十七日
      下午某時許，帶同甲○○至元和拖吊場尋回該車，並由甲○○之父親交付一萬五千元予陳孟和；又丁○○所有之車
      號ＤＱ─０七九五號自小客車，於九十三年十月二十八日
      上午七時許，在臺北市○○路○段一九二號十二之一住處
      前失竊，於同日上午九時十分許發現後報警處理，而海山
      分局交通分隊員警林恆於同日九時許，在臺北縣板橋市○○○路一一九號前，發現該車紅線違規停車，車內設備並
      已遭竊，而將該車拖吊至元和拖吊場，亦未及時通知車主
      領回，至九十四年一月二十日，陳孟和尋獲該車後，隨即
      打電話與丁○○聯繫表示知悉該車之所在，雙方約定由陳
      孟和帶同丁○○至元和拖吊場尋回該車後，丁○○再支付
      一萬元予陳孟和；被害人丙○○所有之車號Ｋ八─一三０
      一號自小客車，於九十三年十二月十二日早上某時許，在
      臺北縣新莊市○○路五七九號前失竊，並於同日報警處理
      ，而證人即海山分局交通分隊員警向世強於同日早上九時
      許，在臺北縣板橋市○○街一二一號之二江子翠國中後門
      地下停車場入口處，發現該車紅線違規停車，即將該車拖
      吊至元和拖吊場，卻未及時通知車主領回，至九十四年一
      月十八日，證人陳孟和尋獲該車後，隨即與丙○○聯繫表
      示知悉該車之所在處，雙方約定由陳孟和帶同丙○○至元
      和拖吊場尋回該車後，由丙○○支付一萬八千元之事實，
      均為被告所不爭執，並經證人即被害人甲○○、丁○○及
      丙○○於警詢陳明在卷（見偵查他字卷第九至十二、十九
      至二十二、三十一至三十三、三十五至三十六頁），並有
      委託書影本乙紙（見偵查他字卷第十八頁，起訴書誤載為
      三份）、汽車照片影本十二張（見偵查他字卷第十三至十
      五、二十五至三十、三十八至四十頁）、車輛竊盜詳細資
      料畫面乙紙、臺北縣政府警察局車輛尋獲電腦輸入單、丁○○身分證及行照影本、海山分局交通分隊贓物領保管單
      、車輛竊盜、車牌失竊資料個別查詢報表及違規車輛拖吊
      資料明細表各乙紙（見偵查他字卷第十六至十七、二十三
      至二十四、三十四、三十七、四十一至四十三頁）附卷可
      稽。而警員林恆及向世強因本案而經警移送其等涉犯登載
      不實公文書罪嫌，業經檢察官於九十四年十一月三十日以
      台灣板橋地方法院檢察署九十四年度偵字第一九一四七號
      不起訴處分確定在案，此有該不起訴處分書在卷供參。是
      上開事實，堪以認定無訛，合先敘明。
    (二)被告確曾利用公務電腦，探查被害人甲○○等三人之車籍
      資料：
      1.依內政部警政署九十四年三月二十五日警署資字第０九
        四００三五八四七號函暨公路監理電子閘門誌檔查詢結
        果、同署工作站使用紀錄表、臺北縣政府警察局九十四
        年四月二十七日北縣警資字第０九四００五五三二五號
        函暨臺北縣政府警察局終端工作站密碼配發紀錄表（見
        偵查他字卷第七十七至八十五頁）等卷內資料，及被告
        自承其於調離江翠派出所後，曾返回江翠派出所整理資
        料，並使用電腦查詢等語，證人即江翠派出所員警李廷
        洲及廖靖華亦為大致相符之證述，參以該密碼係由臺北
        縣政府警察局配發予每位員警使用，各人密碼均不相同
        ，被告亦供承未曾將該密碼告知他人，且密碼為私密資
        料，他人難以探知，則被告自江翠派出所離職後，於九
        十四年一月十二日凌晨返回江翠派出所，並於四時四十
        分、四時四十二分、四時四十六分，利用其所有之密碼
        「ＡＢ９ＮＤＯ」，進入該所電腦警用查詢系統之公路
        監理電子閘門，查詢上開三輛自小客車之車籍資料，即
        堪認定。被告所辯不記得是否有以該密碼查詢上開車籍
        資料云云，顯屬無據，不足採信。
      2.再觀諸前開內政部警政署函文所示，自九十三年月十月
        二十八日至九十四年一月二十七日，即前揭車輛失竊時
        起至車輛尋獲止，曾以內政部警政署警用查詢系統之公
        路監理電子閘門，查詢前揭車輛之車籍資料者，除被告
        以江翠派出所電腦查詢外，並有海山分局勤務中心、海
        山分局交通分隊、海山分局資訊室、臺北縣政府警察局
        交通分隊之查詢紀錄。惟其中，僅被告於同一日之六分
        鐘內，連續查詢上開三位被害人之資料，其餘查詢人員
        ，僅查其中一人或二人，未有連續查詢該三被害人資料
        之情形。而被害人丙○○之車輛，與甲○○、丁○○之
        車輛，並非同日失竊，已如前述，被告卻於六分鐘內連
        續查詢此三筆資料，動機確實可疑。
    (三)惟刑法第一百三十二條第一項洩漏國防以外應秘密之消息
      罪，須行為人對他人洩漏國防以外應秘密之消息，始有成
      立之餘地，行為人如僅探知秘密而未洩漏，即不能繩以該
      罪。就本件而言，檢察官僅就被告探知秘密之行為予以舉
      證，尚有未足，蓋被告有探知秘密之行為，未必即有洩漏
      之行為，是檢察官即應就被告洩漏國防以外應秘密消息之
      事實，提出證據並說明之，使法院產生被告有罪之確信，
      始能據以論罪。然：
      1.檢察官所提出之證據，其中證人廖靖華、李廷洲、被告
        之供述及上開警政署及台北縣政府警察局函所附資料，
        僅能證明被告有探知秘密之行為；被害人甲○○、丁○○、丙○○之供述及委託書，僅能證明被害人曾透過尋
        車業者陳孟和找回失竊車輛，均不能證明被告有何洩漏
        秘密消息之行為。
      2.檢察官雖舉證人陳孟和之證述，證明其曾分別向被害人
        甲○○等三人聯繫，表示知悉失竊車輛所在，並分別向
        其等收取尋車費之事實，惟被害人甲○○等三人之資料
        ，陳孟和是否自被告處直接或輾轉得知，檢察官則未提
        出任何直接證據以實其說。而證人陳孟和迭於警詢及偵
        查庭具結證述：我從事汽車協尋業務，至拖吊場抄回車
        牌過濾後，從「警政署全球資訊網」資料查詢車輛、車
        牌失竊資料，得知這三輛車已報失竊，我私人付費申請
        用戶識別碼及密碼查詢，而車主的戶籍資料是我個人付
        費請徵信社查詢，一件三千五百元。平日，我到拖吊場
        及保管場、停車場找有價值的車輛、錄影，再以付費申
        請之識別碼及密碼，上公路監理加值服務網查詢車子的
        欠稅及違規資料，如果認為合算的話，再上警政署全球
        資訊網確認是否為失竊車輛，並向銀行查詢是否為退票
        車，如果不是，再向保險同業工會確認是否為理賠車，
        如果是，聯繫後，要求支付尋車費用，如果都不是，找
        徵信業者查車主資料等語（見偵查他字卷第四十四至四
        十六、第一０三至一０四頁），參酌一般民眾均可以電
        腦連線至內政部警政署全球資訊網查詢車輛、車牌失竊
        資料，及連線至公路監理加值服務網申請付費，查詢資
        汽車違規、欠稅資料，是汽車之失竊、違規及欠稅等資
        料，均極易上網查詢得知，而該加值服務網因保護個人
        隱私權，僅僅提供車主之「姓」及住址所在「鄉鎮區」
        ，並無詳細車主個人資料。足知陳孟和所言其以電腦上
        網方式確定在拖吊場所見之車輛為失竊車後，仍須透過
        他人查詢車主個人詳細年籍資料等言非虛。惟就本件係
        委請何一徵信業者提供資料，陳孟和於偵查庭進一步證
        稱：配合過的業者太多，無法提供資料，亦不認識海山
        分局之員警等語（見偵查他字卷第一０四頁），是由證
        人陳孟和之證言，亦不能證明其所知悉之秘密消息，為
        被告所洩漏。而參諸卷附被告所使用之0000000
        000號行動電話，於九十四年一月六日起至同年一月
        十四日止之通聯紀錄（見偵查他字卷第八十六至九十四
        頁），並無與陳孟和所使用之0000000000號
        行動電話通聯之紀錄，益難認被告有何洩漏秘密之行為
        。
      3.檢察官雖以被告於查詢當時，已離開江翠派出所，亦非
        偵辦或拖吊上開車輛失竊或違規案件之員警，若非受人
        之託，何以須於同日查詢上開三車之車籍資料？若非其
        洩漏他人，則陳孟和如何取得車主資料等間接事實，推
        論被告有本件洩密行為。惟其此一推論，須以陳孟和獲
        悉之管道，僅有權使用警用電腦查詢系統公路監理電子
        閘門之警政人員一途，若陳孟和獲悉之管道可有多端，
        即不能謂其必自被告處直接或輾轉知悉。然公路監理電
        子閘門，除得以警用電腦查詢系統進入外，其餘如法院
        、檢察署之電腦系統亦可進入，此為本院職務上已知之
        事實；又此類車輛監理資料，本即儲存於監理機關，而
        國內監理作業又已電腦化及網路化，此為眾所週知之事
        實，故以警用電腦查詢系統進入公路監理電子閘門，並
        非獲取本件被害人甲○○等三人車籍資料之唯一方式。
        被告查詢被害人甲○○等三人車籍資料之動機雖甚可疑
        ，惟陳孟和獲取上開資料之途徑既有多端，即不能僅以
        被告有探知秘密之舉動，逕認其為陳孟和獲知秘密之唯
        一途徑。檢察官未察，遽認陳孟和必係透過被告而知悉
        車籍資料，其舉證尚有未足，推論亦屬過速。
    (四)原審因認本件並無積極證據足資證明被告於查詢後，有將
      上開車籍資料洩漏他人，致使陳孟和取得該車籍資料之行
      為，揆諸前引判例意旨及說明，即不能證明被告犯罪，而
      為被告無罪之諭知，要屬適當。
六、檢察官以被告必係受人之託而取得上開失竊車輛之車號，又
    其查詢行為，與常情不符，而徵信業者尚不能透過合法方法
    取得上開車籍資料等情，上訴指摘原判決不當，為無理由，
    應予駁回。
據上論斷，應依刑事訴訟法第368條，判決如主文。
本案經檢察官柯麗鈴到庭執行職務。
中    華    民    國    95    年    8    月    9      日
                  刑事第十三庭審判長法  官  曾德水
                                    法  官  廖紋妤
                                    法  官  范清銘
以上正本證明與原本無異。
不得上訴。
                                    書記官  吳金來
中    華    民    國    95    年    8    月    9      日


司法院資訊處製作；財團法人民間司法改革基金會備份。
